【裁判字號】    99,重訴,64
【裁判日期】    991224
【裁判案由】    遷讓房屋等
【裁判全文】
臺灣花蓮地方法院民事判決              99年度重訴字第64號
原      告  莊雅清
訴訟代理人  林武順律師
被      告  黃春容
訴訟代理人  林政雄律師
            許嚴中律師
上列當事人間請求遷讓房屋等事件，本院於民國99年12月10日言
詞辯論終結，判決如下：
    主  文
被告應將坐落花蓮縣花蓮市○○段二九八地號之土地，暨其上一
九六七建號及查封二四七五建號之建物遷讓返還原告。
被告應自民國九十八年七月二十二日起至前項遷讓返還之日止，
按月給付原告新台幣萬壹仟肆佰零壹元。
訴訟費用由被告負擔。
本判決於原告以新台幣肆佰貳拾陸萬元供擔保後，得假執行；但
被告如為原告以壹仟貳佰柒拾捌萬元為原告預供擔保，得免為假
執行。
    事實及理由
一、原告主張：坐落花蓮縣花蓮市○○段298 地號之土地，暨其
    上1967建號及查封2475建號之建物(下稱系爭不動產)原為訴
    外人吳聲順所有，於民國98年間經本院拍賣而由原告取得所
    有權，原告並於98年7 月22日完成所有權移轉登記。而系爭
    不動產於拍賣前即由被告以租賃關係占用迄今，但被告與吳
    聲順間之租賃契約依法對原告不生效力，故被告自原告取得
    所有權後即屬無權占用系爭不動產，經原告請求被告遷讓返
    還，被告均置之不理。為此提起本訴，請求被告返還系爭不
    動產，且應賠償原告占用系爭不動產相當於租金之不當得利
    。並聲明(一)如主文第一、二項所示。(二)願供擔保，請准
    宣告假執行。被告則以：系爭不動產其於94年2月1日即向吳
    聲順承租，租期十年，租賃契約之終期為101年1月31日，且
    該租賃契約亦經公證，依法對原告仍屬有效存在。故被告占
    用系爭不動產並非無權占有云云，資為抗辯。並聲明：(一)
    原告之訴駁回。(二)願供擔保，請准免為假執行。
二、原告主張系爭不動產為其所有，被告自原告取得系爭不動產
    所有權起迄今均占用系爭不動產等事實，業據原告提出土地
    、建物登記謄本、權利移轉證書等物為證，並為被告所不爭
    執，自堪信為真正。是本件唯一之爭點，為被告占用系爭不
    動產有無合法權源？
三、本院之判斷：
(一)按「出租人於租賃物交付後，承租人占有中，縱將其所有權
    讓與第三人，其租賃契約，對於受讓人仍繼續存在。」、「
    前項規定，於未經公證之不動產租賃契約，其期限逾五年或
    未定期限者，不適用之。」民法第425 條第1項、第2項分別
    定有明文。本件被告固辯稱其與系爭不動產原所有權人吳聲
    順間有租賃關係存在，租賃期限逾五年且契約經公證，其租
    賃契約對本件原告應仍存在而非無權占有云云，並提出租賃
    契約書二件為證。惟查被告所提出租賃契約書，其中第一件
    之租期為94年2月1日至104年1月31日，但未經公證，依諸上
    引法條，自無買賣不破租賃原則之適用。至被告所提之另一
    租賃契約書，期間為97年3月1日至104年1月31日，並於97年
    8 月26日完成公證手續，形式上固符合上引法條之規定。然
    查系爭不動產係於95年10月25日即經本院予以查封，並延續
    至98年7月8日原告經拍賣而取得權利移轉證書為止，此業經
    本院依職權調取民事執行處95年度執字第9253號、97年度執
    全字第57號等執行案卷查明無訛。準此，倘認被告與吳聲順
    係於97年3月1日訂立該租約，因屬執行債務人查封後所為之
    處分行為，依強制執行法第51條第2 項規定本不生效力。退
    步言，縱如被告所辯該次公證之租約係就上述第一件租約尚
    未屆期部分予以公證，但本院認其公證之時間點仍應於系爭
    不動產遭查封前，始有買賣不破租賃原則之適用。蓋「在長
    期或未定期限之租賃契約，其於當事人之權義關係影響甚鉅
    ，宜付公證，以求其權利義務內容合法明確，且可防免實務
    上常見之弊端，即債務人於受強制執行時，與第三人虛偽訂
    立長期或不定期限之租賃契約，以妨礙債權人之強制執行，
    爰增訂第二項。」，此為上引民法425條第2項之立法理由。
    故倘認執行債務人於遭查封後仍得就逾五年以上之租約為公
    證而適用同條第1項之規定，勢將使第2項之規定成為具文，
    當非立法本意。故被告此部分之抗辯於法仍屬無據，毫無可
    採。綜上，本件被告縱與吳聲順間就系爭不動產有逾五年以
    上之租賃關係，但對原告已無法繼續主張租賃契約存在於兩
    造之間，是被告於原告取得系爭不動產所有權後仍繼續占用
    系爭不動產，對原告而言即屬無權占有，依諸所有權之作用
    ，原告自得請求被告遷讓返還系爭不動產。
(二)次按無權占有他人土地，可能獲得相當於租金之利益為社會
    通常之觀念；最高法院61年台上字第1695號判例可資參照。
    又城市地方房屋之租金，以不超過土地及其建築物申報總價
    年息百分之十為限；土地法第97條第1 項亦規定甚明。是本
    件原告援引上開判例、法條請求被告賠償相當於租金之不當
    得利，原非無據。經本院審酌系爭不動產位置坐落在花蓮市
    區○○路旁，且拍賣總價高達12,780,000元，堪稱精華地段
    ，認原告請求以系爭不動產之申報總價年息百分之十計算不
    當得利，應為適當。又系爭不動產土地部分申報地價為1,50
    9,440元，建物部分課稅現值為2,258,700元，此有原告提出
    之地價證明、稅籍證明可佐，並為被告所不爭執。準此，被
    告每月所獲取之不當得利數額為31,401元(0000000+0000000
    *10%*1/12)，尚低於被告與吳聲順所定之租金數額，原告依
    此標準請求，並未過高，自應由被告負全部給付之責。
四、從而，原告依物上請求權及不當得利之法律關係提起本訴，
    請求判決如主文第1項、第2項所示，為有理由，應予准許。
五、兩造均陳明願供擔保，請求宣告假執行及免為假執行，核無
    不合，茲酌定相當之擔保金額，分別予以准許。
六、訴訟費用裁判之依據：民事訴訟法第78條。
中    華    民    國    99    年    12    月    24    日
                            臺灣花蓮地方法院民事庭
                              法      官    陳鈺林
上列為正本係照原本作成。
如不服本判決，應於送達後20日內，向本院提出上訴狀並表明上
訴理由，如於本判決宣示後送達前提起上訴者，應於判決送達後
10日內補提上訴理由書（須按他造當事人之人數附繕本）。
中    華    民    國    99    年    12    月    24    日
                              法院書記官    許志豪

司法院資訊處製作；財團法人民間司法改革基金會備份。
